ACORDAO-COMPLETO-2583029

ACÓRDÃO 749/2023 ATA 15/2023 - PLENÁRIO

VISTOS, relatados e discutidos estes autos de pedido de reexame interposto pelo Serviço Federal de Processamento de Dados, contra o Acórdão 122/2020-TCU-Plenário;
ACORDAM os ministros do Tribunal de Contas da União, reunidos em sessão do Plenário, diante das razões expostas pelo relator, em:
9.1. conhecer do pedido de reexame, com fundamento no art. 48 da Lei 8.443/1992, para, no mérito, dar-lhe provimento parcial, a fim de excluir o subitem 9.3.6 e o item 9.4 do Acórdão 122/2020-TCU-Plenário e de alterar a redação do subitem 9.5.1 passando a constar:
9.5.1. o monitoramento do presente acórdão, incluindo, ainda, a evolução dos preços praticados em eventual renovação do Contrato 62.606/2018, no que tange aos serviços de manutenção da solução IBM Sterling File Gateway.
9.2. notificar o recorrente sobre esta deliberação.

Pedido de reexame contra decisão que apreciou representação acerca de irregularidades ocorridas em contrato de tecnologia da informação, celebrado entre o Serviço Federal de Processamento de Dados (Serpro) e a empresa IBM Brasil, por inexigibilidade de licitação.

Serviço Federal de Processamento de Dados.

3. Recorrente: Serviço Federal de Processamento de Dados (33.683.111/0001-07).

13.1. Ministros presentes: Bruno Dantas (Presidente), Walton Alencar Rodrigues, Aroldo Cedraz, Vital do Rêgo (Relator), Jorge Oliveira, Antonio Anastasia e Jhonatan de Jesus.
13.2. Ministros-Substitutos convocados: Augusto Sherman Cavalcanti e Marcos Bemquerer Costa.

VITAL DO RÊGO

Ministro Raimundo Carreiro.

Adoto como relatório, com os ajustes de forma pertinentes, a instrução de mérito elaborada pela Unidade de Auditoria Especializada em Recursos - AudRecursos (peça 338) , que contou a anuência do corpo dirigente da unidade técnica (peça 339) .
INTRODUÇÃO
Cuida-se de pedido de reexame em processo de representação apresentado pelo Serviço Federal de Processamento de Dados (peça 194) , se insurgindo contra o Acórdão 122/2020-TCU-Plenário (peça 164) , integrado pelo julgamento de embargos de declaração (Acórdão 1832/2020-TCU-Plenário, peça 187) , decisão que julgou parcialmente procedente a representação, dando ciência à empresa pública da ocorrência de impropriedades no procedimento que resultou a assinatura do Contrato 62.606/2018, firmado com a IBM Brasil - Indústria, Máquinas e Serviços Ltda., para licenciamento de software e atividades correlatas, particularmente a implantação de sistema proprietário de gateway de transferência de arquivos (Sterling File Gateway) .
Eis o extrato das decisões recorridas:
Acórdão 122/2020-TCU-Plenário (peça 164) 
VISTOS, relatados e discutidos estes autos de Representação, com pedido de medida cautelar, formulada pela empresa Padrão IX Informática Sistemas Abertos S.A. (PIX) em face de possíveis irregularidades ocorridas em contrato de tecnologia da informação (TI) , celebrado entre o Serviço Federal de Processamento de Dados (Serpro) e a empresa IBM Brasil - Indústria, Máquinas e Serviços Ltda. por meio de contratação direta por inexigibilidade de licitação,
ACORDAM os Ministros do Tribunal de Contas da União, reunidos em Sessão do Plenário, diante das razões expostas pelo Relator, em:
9.1. conhecer da presente representação, satisfeitos os requisitos de admissibilidade previstos nos arts. 235 e 237, inciso VII, do Regimento Interno do TCU, c/c o art. 30, caput, da Lei 13.303/2016, e no art. 103, § 1º, da Resolução - TCU 259/2014, para, no mérito, considerá-la parcialmente procedente;
9.2. indeferir o requerimento de medida cautelar formulado pela empresa Padrão IX Informática Sistemas Abertos S.A. (CNPJ 26.460.584/0001-71) para a suspensão da execução do Contrato 62.606/2018, firmado entre o Serviço Federal de Processamento de Dados e a empresa IBM Brasil - Indústria, Máquinas e Serviços Ltda. (CNPJ 33.372.251/0001-56) , em face da ausência dos pressupostos legais;
9.3. dar ciência ao Serviço Federal de Processamento de Dados de que foram identificadas as seguintes impropriedades no âmbito do Contrato 62.606/2018, firmado com a IBM Brasil - Indústria, Máquinas e Serviços Ltda.:
9.3.1. contratação direta por inexigibilidade da solução Sterling File Gateway sem respaldo legal, em especial no art. 30 da Lei 13.303/2016, tendo em vista:
9.3.1.1. a disponibilidade no mercado de produtos com funcionalidade similar, inclusive com a existência de contratação de outro fornecedor por parte do próprio Serpro; e
9.3.1.2. a inexistência, nos autos do planejamento da contratação, de estudos e justificativas para se adotar a referida solução como a única adequada ao atendimento dos requisitos técnicos do serviço de transferência controlada de arquivos no Serpro;
9.3.2. contratação da solução Sterling File Gateway sem buscar assegurar a seleção da proposta mais vantajosa e a observância dos princípios da isonomia, da impessoalidade e da obtenção de competitividade, o que afronta o disposto no caput do art. 31 da Lei 13.303/2016;
9.3.3. elaboração açodada, pró-forma e a posteriori dos artefatos essenciais ao planejamento da contratação - Estudo Técnico Preliminar e Projeto Básico - apenas com o fito de cumprir o rito processual, em subversão da sequência processual prevista, definindo-se primeiro a forma de contratar para em seguida elaborar os documentos destinados a sustentar tal definição, o que desrespeita o princípio fundamental do planejamento e do controle insculpidos nos incisos I e V, do art. 6º, do Decreto-Lei 200/1967;
9.3.4. autorizações para contratação por inexigibilidade, efetuadas pelos gerentes, superintendentes, diretores, consultoria jurídica, conselheiros e presidente, sem respeito ao devido processo legal, previamente à conclusão do planejamento da contratação, sem respaldo em Estudo Técnico Preliminar, Projeto Básico e Parecer Jurídico, o que afronta o art. 7º, inciso I, c/c § 2º, inciso I, c/c § 9º da Lei 8.666/1993;
9.3.5. não existência nos autos da contratação dos seguintes artefatos relativos à solução adotada (Sterling File Gateway) , o que afronta o disposto no inciso IX, do art. 6º da Lei 8.666/1993:
9.3.5.1. 	estudos técnicos relativos à viabilidade, vantagens e desvantagens de substituição da ferramenta similar em uso;
9.3.5.2.	análise de riscos e os planos de migração de uma solução para a outra; e
9.3.5.3.	análise comparativa dos custos das soluções para avaliação da vantajosidade econômica da substituição;
9.3.6. justificativa de preços da solução Sterling File Gateway baseada em uma única fonte de pesquisa, o que desatende a jurisprudência do TCU e o art. 30, § 3º, inciso III, da Lei 13.303/2016; e
9.3.7. assinatura de contrato para suporte à solução tecnológica similar, com vigência por 24 meses, dois meses antes da data em que ocorreu a contratação da solução Sterling File Gateway, o que desrespeita os princípios fundamentais do planejamento e do controle insculpidos nos incisos I e V, do art. 6º, do Decreto-Lei 200/1967, bem como desatende aos princípios da eficiência e da economicidade constantes do art. 31 da Lei 13.303/2016;
9.4. determinar ao Serpro a implantação de controles para que as ocorrências mencionadas no subitem 9.3 não se repitam, encaminhando o resultado ao Tribunal no prazo de 90 dias;
9.5. determinar à Sefti:
9.5.1. o monitoramento do presente acórdão, em especial o item 9.4, incluindo, ainda, a evolução dos preços praticados em eventual renovação do Contrato 62.606/2018, no que tange aos serviços de manutenção da solução IBM Sterling File Gateway;
9.5.2. realizar, nos termos do art. 43, II, da Lei 8.443/1992, audiência dos gestores responsáveis pelas irregularidades apontadas no subitem 9.3 desta deliberação;
9.6. encaminhar cópia deste Acórdão, bem como do Relatório e Voto que o fundamentam, ao Serviço Federal de Processamento de Dados e às empresas IBM Brasil - Indústria, Máquinas e Serviços Ltda. e Padrão IX Informática Sistemas Abertos S.A.
Acórdão 1832/2020-TCU-Plenário (peça 187) 
VISTOS, relatados e discutidos estes autos de Embargos de Declaração em Representação opostos pelo Serviço Federal de Processamento de Dados (Serpro) e pela empresa Padrão IX Informática Sistemas Abertos S.A. contra o Acórdão 122/2020-TCU-Plenário,
ACORDAM os Ministros do Tribunal de Contas da União, reunidos em Sessão do Plenário, diante das razões expostas pelo Relator, em:
9.1. conhecer dos embargos de declaração, com fundamento nos arts. 32, inciso II, e 34 da Lei 8.443/1992, e no art. 287 do RI/TCU;
9.2. acolher parcialmente, no mérito, os embargos opostos pelo Serviço Federal de Processamento de Dados (Serpro) e, em consequência, alterar os itens 9.3.4 e 9.3.5 do Acórdão 122/2020-TCU-Plenário para a seguinte redação:
9.3.4. autorizações para contratação por inexigibilidade, efetuadas pelos gerentes, superintendentes, diretores, consultoria jurídica, conselheiros e presidente, sem respeito ao devido processo legal, previamente à conclusão do planejamento da contratação, sem respaldo em Estudo Técnico Preliminar e Projeto Básico, o que afronta o Art. 31 c/c art. 42, VIII da lei 13.303/2016, bem como os arts. 6º, 7º e 8º do Regulamento de Licitações e Contratos do Serpro, aprovado pela Deliberação GA-013/2017;
9.3.5. não existência nos autos da contratação dos seguintes artefatos relativos à solução adotada (Sterling File Gateway) , o que afronta Art. 31 c/c art. 42, VIII da lei 13.303/ bem como os arts. 6º, 7º e 8º do Regulamento de Licitações e Contratos do Serpro, aprovado pela Deliberação GA-013/2017;
9.3.5.1. estudos técnicos relativos à viabilidade, vantagens e desvantagens de substituição da ferramenta similar em uso;
9.3.5.2. análise de riscos e os planos de migração de uma solução para a outra; 
9.3.5.3. análise comparativa dos custos das soluções para avaliação da vantajosidade econômica da substituição;
9.3.  acolher parcialmente, no mérito, os embargos opostos pela empresa Padrão IX Informática Sistemas Abertos S.A, esclarecendo à embargante que:
9.3.1. o prazo de cinco anos para utilização da ferramenta Sterling File Gateway foi manifestado pelo próprio Serpro (peça 15, p. 13) ;
9.3.2. tal perspectiva temporal apresentada pela contratante justifica-se frente aos esforços e custos promovidos pelo Serpro para a migração da solução de transferência de arquivos da Padrão IX para a da IBM, com duração de praticamente um ano, não sendo razoável a utilização da ferramenta da IBM por apenas dois anos;
9.4. manter em seus exatos termos os demais itens do Acórdão 122/2020-TCU-Plenário;
9.5. dar ciência deste acórdão, assim como do relatório e do voto que o fundamentam, aos embargantes.
HISTÓRICO
Na origem, a representante insurgia-se contra a contratação realizada pelo Serpro que objetivava a aquisição de licença do sistema IBM Sterling File Gateway sob as alegações de irregularidade na adoção da modalidade de contratação direta, contratação em duplicidade, falta de isonomia, risco de monopólio, jogo de planilhas e antieconomicidade da contratação (peça 1) .
No curso do processo, a Corte julgou procedente a representação, dando ciência da ocorrência de irregularidades em relação aos seguintes pontos:
4.1. contratação direta sem licitação (item 9.3.1 do Acórdão 122/2020-TCU-Plenário) ;
4.2. ausência de um processo adequado de seleção da proposta mais vantajosa para Administração com a violação dos princípios da isonomia e impessoalidade (item 9.3.2 do Acórdão 122/2020-TCU-Plenário) ;
4.3. insuficiência dos estudos técnicos preliminares e do projeto básico com violação aos princípios do planejamento e controle (item 9.3.3 do Acórdão 122/2020-TCU-Plenário) ;
4.4. chancela da contratação por inexigibilidade pelas instâncias deliberativas subsequentes (item 9.3.4 do Acórdão 122/2020-TCU-Plenário) ;
4.5. ausência de estudos técnicos relativos à viabilidade, vantagens e desvantagens de substituição da ferramenta similar em uso, análise de riscos e os planos de migração de uma solução para a outra e análise comparativa dos custos das soluções para avaliação da vantajosidade econômica da substituição (item 9.3.5 do Acórdão 122/2020-TCU-Plenário) ;
4.6. insuficiência de fonte de pesquisa no preço da solução contratada (item 9.3.6 do Acórdão 122/2020-TCU-Plenário) ;
4.7. existência de outro contrato para mesma solução tecnológica com vigência de 24 meses (item 9.3.7 do Acórdão 122/2020-TCU-Plenário) .
Interposto o recurso de reexame (peça 194) , o E. Relator Min. Vital do Rêgo deliberou pelo sobrestamento da análise recursal uma vez que "estava pendente, na fase inicial do processo, a realização de audiências relativas aos mesmos fatos que motivaram a determinação ora recorrida, bem como o consequente julgamento de mérito quanto à responsabilização dos gestores" (peça 205) .
Após o curso do devido processo legal, com a oitiva dos responsáveis, a Corte deliberou pelo acolhimento das razões de justificativas dos gestores (Acórdão 72/2023-TCU-Plenário - peça 334) , retornando os autos para a análise do recurso de reexame sobrestado.
EXAME DE ADMISSIBILIDADE
Nenhuma divergência a ser apontada em relação a instrução contida na peça 195 e acolhida pelo e. Rel. Min. Vital do Rêgo (peça 199) , pelo conhecimento do recurso.
EXAME DE MÉRITO
Da delimitação
É objeto da análise: a) a interpretação dos elementos jurídicos que justificam a contratação direta do objeto segundo o art. 30 da Lei das Estatais; b) os fundamentos jurídicos para exigência de documentos de planejamento (estudos técnicos, análise de riscos e análise comparativas) ; c) as justificativas para utilização de uma única fonte de pesquisa de preços; d) a incidência da Resolução 315/2020 do TCU para análise da determinação de implementação de mecanismos de controle; e) a incidência dos princípios do primado da realidade e da LINDB para análise das falhas no processo de contratação.
Da existência de respaldo legal para a contratação direta segundo o art. 30 da Lei 13.303/2016 (itens 9.3.1 e 9.3.2 do Acórdão) 
Alega o recorrente a existência de vantagem comercial para o Serpro com a adoção do sistema fornecido pela IBM, além da presença de elementos técnicos que justificariam a contratação, particularmente a padronização do parque tecnológico e a segurança e eficiência dos serviços prestados, em comparação com a solução anteriormente adotada, fato consignado tanto na análise da Sefti quanto nas especificações do fabricante.
Indica que a Prova de Conceito (PoC) realizada pelo Serpro validaria as características indicadas, motivo pelo qual as soluções de mercado similares não atenderiam os requisitos de padronização, eficiência, segurança e obtenção de vantagens econômicas, contraindicando a realização de licitação no caso concreto.
Entende que a eventual inexistência de estudos e justificativas técnicas importaria eventualmente o reconhecimento de falhas no processo de instrução, não afastando a possibilidade de contratação direta do serviço, sendo que a discussão técnica não deveria recair sobre o conceito de "única solução adequada", mas sobre o conceito de "solução mais adequada" em face ao parque tecnológico.
Entende que a solução é consistente com as diretrizes de padronização do objeto prevista no art. 32, inc. I, da Lei das Estatais, sendo que a determinação de realização de licitação importaria violação ao art. 30 e 90 da Lei 13.303/2016, não podendo as ações dos órgãos de controle resultar interferência ou ingerência no exercício de suas competências ou na definição de políticas públicas, em consonância com o art. 5º da Resolução TCU 315/2020.
Análise
De plano, deve ser observado que a existência de vantagem comercial, por si só, não é um fundamento válido para a contratação direta prevista no art. 30 da Lei 13.303/2016, uma vez que esse conceito não diz respeito ao conceito jurídico de inviabilidade de competição e, portanto, a mera vantagem econômica obtida na contratação em relação à outra solução tecnológica (fato reconhecido na decisão recorrida e no julgamento das oitivas dos responsáveis) não é motivo suficiente para o afastamento da licitação.
Note-se, portanto, a clareza da hipótese legal de inexigibilidade de licitação, qual seja, a inviabilidade de competição, conceito jurídico que deve estar plenamente preenchido nas especificações realizada pela área técnica, pois o planejamento das contratações deve estar subordinado às "normas aplicáveis à Administração Pública direta, autárquica e fundacional" (art. 9º do Regulamento de Licitações do Serpro) .
Outro ponto que merece atenção é a invocação indevida do conceito de "padronização" previsto no art. 32, I c/c art. 47, I, "a" da Lei 13.303/2016. Ora, padronizar significa, em essência, diferenciar os elementos essenciais e acidentais do objeto licitado de forma que a exclusão dos elementos acidentais do objeto possa aumentar o número de possíveis participantes da licitação.
É nítido que a solução tecnológica contida no Projeto Básico para a adoção do Sterling File Gateway  (peça 302, p. 12) contém um protocolo de transferências de dados proprietário da IBM (IBM Sterling Connect Direct) , conquanto os demais protocolos de transferência de arquivos (SSH, HTTP, HTTPS, WebDAV, SOAP e ODETTE) são protocolos standards da indústria tecnológica de especificação pública (IETF e W3C) .
Portanto, a discussão técnica que deveria estar presente no Projeto Básico e na Prova de Conceito é saber se a adoção dos sistemas proprietários da IBM agregaria uma vantagem técnica e econômica superior à adoção de outras soluções prontas, evidentemente já considerada a eventual necessidade de desenvolvimento de camadas de compatibilidade entre os dados gerados pelos mainframes e a sua transmissão entre os diversos sistemas. Assim, é de responsabilidade da atividade de planejamento avaliar se a solução trazida pela ferramenta proprietária é única e se esse elemento único é essencial ou acidental na especificação do objeto.
Ou seja, os documentos técnicos devem enfrentar a questão de forma explícita, não podendo apenas se fiar em afirmações genéricas de "benefícios de segurança, multifuncionalidade e suporte a diversos tamanhos e tipos de arquivos e melhor gerenciamento" (peça 302, p. 13) , de forma a demonstrar que a solução, além de ser única para o problema enfrentado, possui uma característica essencial para as atividades do órgão e que, portanto, preenche o conceito jurídico da inviabilidade de competição.
Observa-se que a Prova de Conceito realizada não resolveu a questão técnica de forma concreta, afirmando apenas que a nova ferramenta teria um "funcionamento diferente", impedindo uma correta tradução dos conceitos técnicos para o plano jurídico, sem fazer o devido cotejo se o impacto positivo pretendido pela contratação somente seria atingível pela novel ferramenta, verbis:
O SFG tem um funcionamento diferente da ferramenta utilizada atualmente pelo Serpro - Qware - impactando nos processos e procedimentos executados pelas equipes de produção. (peça 17, p. 6) 
Não sem razão, a própria unidade especializada do TCU (Sefti) ressaltou inicialmente que o defeito na atividade de planejamento seria patente, não havendo nos autos justificativa técnica para a contratação, uma vez que não estaria demonstrado que "apenas esse produto seria capaz de atender às necessidades técnicas do Serpro ou que, por exemplo, as exigências de padronização contraindicariam a utilização de qualquer outra solução similar" (peça 161, p. 9) .
Importante ressaltar que a questão fulcral nos autos remete à própria clareza do objeto a ser licitado: se o órgão busca contratar a solução proprietária da IBM em função da compatibilidade nativa entre o gateway de arquivos e o Sterling Connect Direct para integração com o sistema financeiro (devendo ser avaliada a proporcionalidade entre o volume de dados trafegados no protocolo específico em comparação com a totalidade de dados movimentados) , é certo que, nesta situação específica, o objeto revelaria uma inviabilidade de competição que justificaria a contratação direta.
Todavia, apenas a ocorrência de vantagens econômicas não é motivo legal para a contratação direta, fato acertadamente ressaltado tanto na decisão recorrida quanto no julgamento da oitiva dos responsáveis, uma vez que somente o processo licitatório é o meio adequado de se auferir eventuais vantagens econômicas decorrentes da livre competição.
Portanto, mostra-se correta a decisão recorrida no sentido de articular a necessidade de explicitação dos pressupostos técnicos do ato discricionário, qual seja, a explicitação de que o objeto contratado seria a "solução como a única adequada ao atendimento dos requisitos técnicos do serviço de transferência controlada de arquivos no Serpro" (item 9.3.1.2 do decisum) , hipótese em que seria admitida a contratação direta. Nas demais situações em que os pressupostos técnicos apontam eventuais soluções alternativas, seria necessária a realização de licitação.
Também é incorreto o entendimento do recorrido no sentido de que a contratação direta seria possível na situação em que uma solução se apresenta como "mais adequada", não se podendo admitir uma fluidez na definição do objeto contratado: definido o objeto contratado, ou existe apenas um agente passível de fornecimento do objeto, justificando a contratação direta, ou o objeto é possível de ser fornecido por vários agentes, situação que impõe a realização de licitação.
Se existe uma "solução mais adequada", as especificações técnicas devem enfrentar de forma explícita a inadequação absoluta das demais soluções existentes, de forma a indicar "com nível de precisão adequado", o complexo de serviços do objeto da licitação, com o estabelecimento de condições que não frustrem o caráter competitivo da execução (art. 42, VIII, "c" da Lei 13.303/2016) , admitindo-se, apenas de forma excepcional, a definição de um objeto para o qual fosse inviável a competição.
Por fim, no que tange à alegada invasão ao espaço de competência própria de deliberação da empresa pública no sentido de "interferência ou ingerência no exercício de suas competências ou na definição de políticas públicas", em função do art. 90 da Lei 13.303/2016 e o art. 5º da Resolução TCU 315/2020, não se pode considerar que a exigência de observância de aplicação de ditames legais se confunda com interferência indevida na competência do ente público.
A interferência indevida haveria apenas se a Corte de Contas determinasse, por exemplo, que a atividade de transferência de dados não fosse meio necessário a persecução dos objetivos e finalidades fixados na lei própria. Ora, uma vez que não existe discussão sobre a necessidade da atividade de transferência de arquivos como meio necessário para busca dos objetivos institucionais, a escolha do fornecedor de serviços está subordinada à lei e, em última instância, submete-se à fiscalização dos órgãos de controle externo, conforme previsão explícita do art. 85 da Lei das Estatais.
Da justificativa jurídica para exigência de artefatos indicados na decisão: estudos técnicos, análise de riscos e análise comparativas (item 9.3.5 do Acórdão) 
Alega o recorrente que as exigências de artefatos técnicos contida no item 9.3.5 da decisão importaria situação de grave e intensa insegurança jurídica, bem como a sujeição a critérios subjetivos, uma vez que a determinação não teria respaldo legal ou regimental, devendo seguir o entendimento já adotado no julgamento dos embargos de declaração, no sentido da dispensa do parecer jurídico por ausência de exigência legal.
Análise
Diversamente do que afirma o recorrente, a norma de regência de licitações do Serpro é expressa na própria definição de ETP (Estudos Técnicos Preliminares) , compreendido como "conjunto de documentos que demonstra a viabilidade técnica e econômica da contratação, servindo como instrumento para a elaboração do projeto básico ou termo de referência" (art. 2º, IX do Regulamento de Licitações e Contratos do Serpro) .
O normativo interno guarda compatibilidade com a lei de regência que define a exigência de projeto básico (art. 42, VIII, da Lei 13.303/2016) , delineando toda a atividade que antecede o projeto básico, no sentido de apresentar o desenvolvimento da solução escolhida, analisar o necessário equilíbrio entre a "identificação dos tipos de serviços a executar", além de se buscar a máxima aplicação do "caráter competitivo da execução".
No ponto em comento, não há exigência exorbitante por parte do órgão de controle externo, uma vez que o exercício da atividade de fiscalização, com previsão expressa no art. 85 e seguintes da Lei das Estatais, pressupõe a explicitação dos motivos determinantes dos atos jurídicos praticados pelo ente público, razão pela qual a apresentação dos critérios técnicos se faz necessária, com vistas a julgar se a definição das necessidades públicas e do objeto licitados estão em acordo com o princípio da máxima preservação do caráter competitivo, quando possível.
Não se pode falar em incerteza em função de documentos exigidos tanto na Lei quanto no normativo próprio, uma vez que a análise de riscos e os planos de migração fazem parte da atividade de planejamento, sendo imperioso avaliar, nos atos que antecedem o Projeto Básico, se uma nova definição do objeto não importaria eventual inserção de elementos acidentais no objeto licitado que resultariam, na prática, uma redução do espaço de fornecedores e eventual vulneração do princípio da ampla competição.
De fato, o próprio Regulamento de Licitações e Contratos do Serpro indica a necessidade de estudos técnicos preliminares como elemento constitutivo da fase de planejamento que precede a contratação, especialmente para a exibição da matriz de riscos de contratação, verbis:
CAPÍTULO III PLANEJAMENTO DAS CONTRATAÇÕES
Art. 6º As contratações do Serpro, realizadas por meio de licitações ou contratação direta, serão, obrigatoriamente, precedidas pela fase de planejamento que será regulada pelas disposições de normativo interno específico.
Art. 7º O planejamento das contratações será iniciado com a identificação das necessidades de contratação, por meio da elaboração de Documentos de Oficialização de Demanda (DOD) e posterior consolidação no Plano de Contratações.
Art. 8 º A realização de Estudos Técnicos Preliminares (ETP) , será condição para elaboração de Projeto Básico ou Termo de Referência, contemplando a matriz de riscos de contratação, observadas as exceções previstas em normativo interno específico.
Art. 9º O planejamento das contratações do Serpro poderá observar as normas aplicáveis à Administração Pública direta, autárquica e fundacional.
Não se pode olvidar que a contratação possui um aspecto técnico sensível, no sentido de que a adoção de ferramentas proprietárias da IBM para execução da atividade de gateway de transferência de arquivos pode eventualmente acarretar uma situação de aprisionamento tecnológico (vendor lock-in) e uma possível perda das vantagens econômicas originalmente obtidas na contratação, ocorrência que deve ser sopesada na matriz de riscos.
Da justificativa de preços pela utilização de uma única fonte de pesquisa (item 9.3.6 do Acórdão) 
Alega o recorrente que a comparação de preços com mais de uma fonte de pesquisa seria inviável em razão das circunstâncias do caso concreto, não havendo uma indicação da alternativa mais adequada para a conduta da entidade paraestatal.
Análise
Na irregularidade em comento, deve ser acolhido o recurso para reforma da decisão, uma vez que novas circunstâncias fáticas foram trazidas aos autos, ponderando a complexidade do objeto e eventuais tentativas de obtenção de preços junto a outros órgãos, conforme descrito na Proposta de Encaminhamento que subsidia o Acórdão 72/2023-TCU-Plenário (Rel. Min. Antônio Anastasia) , verbis:
46. Acerca da pesquisa de preços baseada em única fonte e custo das possíveis soluções, o responsável justifica o fato ao dizer que assim foi feito "devido à complexidade e volumetria do ambiente do SERPRO, onde não foi possível identificar outros contratos similares" (peça 309, p. 9) .
47. Em que pese a fonte única de preços, observa-se que o Serpro buscou contratos simulares em outros órgãos, como BRB, Prodesp, BACEN e GSA. As dificuldades foram apontadas no projeto básico.
48. Além disso, esta unidade técnica entendeu em instrução anterior (peça 161, p. 18) que os preços da solução aqui discutida "estão com desconto médio de 63% em relação aos preços de tabela da fabricante ou àqueles praticados com outros entes públicos".
49. Assim, considerando a dificuldade apontada pelo Serpro para a pesquisa de preços e o fato de que a solução foi adquirida com desconto considerável aos preços de tabela da fabricante (e de praticados com outros entes públicos) , propõe-se afastar a conduta imputada ao responsável. (peça 331, p. 6) 
Da determinação para implantação de mecanismos de controle e da incidência do art. 7º, III da Resolução 315/2020 do TCU (item 9.4 do Acórdão) 
Afirma o recorrente a incompatibilidade da determinação para implantação de mecanismos de controle em relação ao art. 7º, III da Resolução 315/2020, que afasta a possibilidade de formulação de determinações que implicam "implementação de mecanismos de controle interno, governança e gestão, exceto os exigidos por lei ou norma e que demandem implantação imediata".
Análise
Não se pode olvidar que a questão apresentada poderia inclusive ser analisada ex officio na instrução recursal, nos termos do art. 1º, parágrafo único, da Resolução 315/2020, verbis:
Art. 1º A elaboração de deliberações que contemplem medidas a serem tomadas pelas unidades jurisdicionadas observará o disposto nesta resolução.
Parágrafo único. Cabe às instâncias de revisão, no âmbito das unidades técnicas instrutivas, a verificação do atendimento ao disposto nesta resolução, mediante a consignação de declaração específica aposta no pronunciamento processual da unidade e da subunidade.
Não se pode deixar de observar que, no caso concreto, já existem instâncias de planejamento e controle no órgão: não sem razão, foram chamados em audiência diversos responsáveis pelo processo de acompanhamento técnico das operações, de elaboração e aprovação técnica do projeto básico, de supervisão de aquisições e contratos, de Coordenação Estratégica de Inovação e Governança de TI, bem como a própria Presidência e o Conselho Administrativo do Serpro, conforme observado na instrução que subsidiou a oitiva dos responsáveis (peça 161, p. 26-28) , indicando a presença de órgãos de planejamento, controle e supervisão, cabendo apenas o aprimoramento das atividades desempenhadas à luz dos critérios normativos aplicáveis.
Se a ação do TCU apontou uma atuação incorreta de órgãos de planejamento, controle e supervisão já existentes no Serpro, a determinação em comento é contrária ao espírito de racionalidade administrativa que ordena os processos de controle externo e que fundamenta a elaboração da Resolução 315/2020 do TCU, impondo a implementação de uma estrutura já existente na empresa pública.
Ademais, a própria gravidade das ocorrências que resultou a adoção da técnica de julgamento da ciência (deliberação declaratória de natureza corretiva) se mostra pouco compatível com a adoção de uma técnica mais grave (determinação) para a implementação de estruturas administrativas já presentes no ente público que apenas desempenharam suas atividades em contrariedade à lei e aos regulamentos próprios, não havendo prejuízo para ações de monitoramento realizadas pelo TCU para acompanhamento das ações adotadas após o julgamento da Corte.
Da aplicação do princípio do primado da realidade e da aplicação da LINDB em função de falhas no processo de contratação (itens 9.3.3, 9.3.4 e 9.3.7 do Acórdão) 
Assevera o recorrente que a contratação foi motivada pela necessidade de "substituição da solução de transferência controlada de arquivos para uma ferramenta que apresentasse as mesmas condições técnicas, com preservação do ambiente produtivo e que pudesse ser mais atrativa economicamente, trazendo vantajosidade técnica e comercial a produção dos serviços", sendo que havia prazo exíguo para que o Serpro pudesse aderir as vantagens do "Contrato Corporativo IBM ESSO".
Entende que o caso deveria ser julgado à luz dos princípios do primado da realidade e da incidência da Lei de Introdução às Normas do Direito Brasileiro, considerando os obstáculos e dificuldades do gestor, bem como as circunstâncias práticas que agiram sobre os agentes públicos.
Análise
Em linhas gerais, causa espanto que o proponente de serviços de tecnologia da informação venha a impor, como condição contratual, a dispensa ou inexigibilidade de licitação, sugerindo que o ente particular estaria agindo de forma a pressionar o agente público a aceitar condições contratuais eventualmente em desconformidade com a lei:
Vale registrar que a IBM estará obrigada ao cumprimento da presente Proposta apenas na hipótese de V. Sas. terem observado todas as exigências e requisitos legais, de obtenção indispensável, para os casos de contratação por dispensa ou inexigibilidade de licitação apontadas na Lei nº 8.666/93 e legislação superveniente. Caso todos os requisitos legais indispensáveis não tenham sido cumpridos, ou obtidos, a IBM se reserva o direito de não assinar qualquer contrato, ou cumprir qualquer obrigação eventualmente assumida nesta Proposta. (peça 20, p. 1) 
É razoável exigir do agente público a defesa intransigente dos interesses públicos: no caso concreto, a contratação do IBM Sterling File Gateway correspondia a apenas 2,3% do valor total da contratação (R$ 144.021.795,78) , sendo plausível exigir do particular que a aquisição da solução de gateway de arquivos pudesse ser discutida em outro momento da contratação, dada sua menor relevância financeira na contratação, eventualmente mantendo as condições ofertadas na "Proposta de Opção Corporativa de Software e Serviços", comportamento que não foi evidenciada nos autos.
O desenvolvimento das negociações sugere um acolhimento passivo das exigências impostas pelo fornecedor do serviço, sem uma firmeza na análise técnica em cotejo com a matriz de riscos da contratação, resultando uma omissão na análise de riscos não contemplados de forma explícita na definição do objeto contratado, ocorrência combatida na decisão recorrida.
Note-se que os princípios da primazia da realidade e da observância dos obstáculos e dificuldades reais foi aplicado no julgamento da oitiva dos responsáveis que sopesou as irregularidades encontradas em face da economicidade da contratação, da adoção medidas de mitigação e da ausência de evidências de má-fé pelos gestores:
Considerando que, no caso dos autos, os responsáveis decidiram pela contratação direta da ferramenta em vez de realizar licitação;
Considerando, todavia, que os preços contratados estão abaixo da tabela do fabricante ou dos preços praticados por outros entes públicos, de maneira que não houve dano ao Serpro, mas sim ganho financeiro e de compatibilidade e padronização ao se trocar a ferramenta Q-Ware pela SFG;
Considerando que, no que toca às falhas de planejamento, houve mitigações como análises e ajustes antes da contratação propriamente dita, atenuando-se a conduta imputada aos responsáveis; e
Considerando a ausência de evidências a revelarem possível má-fé dos responsáveis;
 (Acórdão 72/2023-TCU-Plenário. Rel. Min. Antônio Anastasia. peça 334) 
Não se afasta, todavia, o apontamento de ciência indicado no acórdão recorrido sobre uma efetiva subversão do iter processual administrativo, uma vez que o ente público definiu o objeto contratado a partir das especificações do fabricante, causando uma evidente mitigação do princípio da ampla concorrência que vige nas contrações das empresas estatais.
CONCLUSÕES
A possibilidade de contratação direta contida no art. 30 da Lei 13.303/2016 exige a caracterização de inviabilidade de competição, não se justificando pela mera caracterização de vantagem comercial. O conceito de padronização contido no art. 32 da Lei 13.303/2016 importa distinguir elementos essenciais e acidentais no objeto contratado, buscando aumentar o número de possíveis participantes, devendo figurar como exceção justificada tecnicamente a contratação de bens e serviços de maior especialização.
Inexiste invasão ao espaço próprio de deliberação do ente público pela ação do controle externo, não havendo violação ao art. 90 da Lei 13.303/2016 e art. 5º da Resolução TCU 315/2020, uma vez que as deliberações não importam a definição de meios e objetivos para a ação pública, mas apenas a correção de irregularidades pelo exercício da atividade de controle externo prevista no art. 85 da Lei 13.303/2016.
Os documentos de planejamento estão previstos na lei de regência e no Regulamento de Licitações e Contratos do Serpro, servindo de meio de explicitação da solução escolhida, o tipo de serviço a ser executado e a preservação do caráter competitivo da execução, contemplando os riscos na contratação que, no caso concreto, podem ensejar eventual aprisionamento tecnológico e perda de vantagens econômicas.
A análise das justificativas dos responsáveis afasta a ocorrência de irregularidade pela utilização de uma única fonte de pesquisa de preços em função da complexidade do objeto e a explicitação de tentativas de pesquisas junto a outros órgãos da Administração Pública, conforme descrito no Acórdão 72/2023-TCU-Plenário (Rel. Min. Antônio Anastasia) .
A determinação de instauração de instâncias de planejamento e controle já existentes no Serpro contraria o art. 7º, III da Resolução 315/2020, uma vez que não se discute a inexistência de órgãos de controle, mas apenas a ação deficiente dos órgãos analisados, especialmente pela técnica de decisão adotada pela Corte (ciência) , denotando a menor gravidade em relação às irregularidades que ensejam a expedição de determinação.
A decisão que julgou a oitiva dos responsáveis considerou o princípio da primazia da realidade e da observância dos obstáculos e dificuldades reais, com o afastamento de penalidades para os gestores que, embora responsáveis pela contratação direta irregular, apresentaram circunstâncias objetivas favoráveis (economicidade, adoção de medidas de mitigação e ausência de evidências de má-fé) , sem prejuízo da manutenção da decisão recorrida que declarou falha no processo de negociação da parcela contratual, não havendo manifestação técnica clara no sentido de afirmar a exclusividade de fornecedor.
PROPOSTA DE ENCAMINHAMENTO
Deste modo, submete-se à consideração superior a presente análise do pedido de reexame interposto pelo Serviço Federal de Processamento de Dados (Serpro) , contra o Acórdão 122/2020-TCU-Plenário, para:
conhecer o recurso;
dar provimento parcial ao recurso, excluindo a ciência contida no item 9.3.6 e a determinação contida no item 9.4 do decisum;
alterar a redação do item 9.5.1, com a seguinte sugestão:
9.5.1. o monitoramento do presente acórdão, incluindo, ainda, a evolução dos preços praticados em eventual renovação do Contrato 62.606/2018, no que tange aos serviços de manutenção da solução IBM Sterling File Gateway;
dar ciência ao recorrente da decisão que vier a ser adotada.
É o relatório.

Rafael Effting Cabral (OAB/DF 42.868) e outros.

Não atuou.

PEDIDO DE REEXAME EM REPRESENTAÇÃO. CONHECIMENTO. PROVIMENTO PARCIAL. CIÊNCIA.

REPRESENTAÇÃO (REPR)

Unidade de Auditoria Especializada em Recursos (AudRecursos).

Em apreciação, pedido de reexame apresentado pelo Serviço Federal de Processamento de Dados (peça 194) , contra o Acórdão 122/2020-TCU-Plenário (relator Ministro Emérito Raimundo Carreiro) , integrado pelo julgamento de embargos de declaração (Acórdão 1832/2020-TCU-Plenário) , verbis:
Acórdão 122/2020-TCU-Plenário (peça 164) 
 (...) 
9.3. dar ciência ao Serviço Federal de Processamento de Dados de que foram identificadas as seguintes impropriedades no âmbito do Contrato 62.606/2018, firmado com a IBM Brasil - Indústria, Máquinas e Serviços Ltda.:
9.3.1. contratação direta por inexigibilidade da solução Sterling File Gateway sem respaldo legal, em especial no art. 30 da Lei 13.303/2016, tendo em vista:
9.3.1.1. a disponibilidade no mercado de produtos com funcionalidade similar, inclusive com a existência de contratação de outro fornecedor por parte do próprio Serpro; e
9.3.1.2. a inexistência, nos autos do planejamento da contratação, de estudos e justificativas para se adotar a referida solução como a única adequada ao atendimento dos requisitos técnicos do serviço de transferência controlada de arquivos no Serpro;
9.3.2. contratação da solução Sterling File Gateway sem buscar assegurar a seleção da proposta mais vantajosa e a observância dos princípios da isonomia, da impessoalidade e da obtenção de competitividade, o que afronta o disposto no caput do art. 31 da Lei 13.303/2016;
9.3.3. elaboração açodada, pró-forma e a posteriori dos artefatos essenciais ao planejamento da contratação - Estudo Técnico Preliminar e Projeto Básico - apenas com o fito de cumprir o rito processual, em subversão da sequência processual prevista, definindo-se primeiro a forma de contratar para em seguida elaborar os documentos destinados a sustentar tal definição, o que desrespeita o princípio fundamental do planejamento e do controle insculpidos nos incisos I e V, do art. 6º, do Decreto-Lei 200/1967;
9.3.4. autorizações para contratação por inexigibilidade, efetuadas pelos gerentes, superintendentes, diretores, consultoria jurídica, conselheiros e presidente, sem respeito ao devido processo legal, previamente à conclusão do planejamento da contratação, sem respaldo em Estudo Técnico Preliminar, Projeto Básico e Parecer Jurídico, o que afronta o art. 7º, inciso I, c/c § 2º, inciso I, c/c § 9º da Lei 8.666/1993;
9.3.5. não existência nos autos da contratação dos seguintes artefatos relativos à solução adotada (Sterling File Gateway) , o que afronta o disposto no inciso IX, do art. 6º da Lei 8.666/1993:
9.3.5.1. estudos técnicos relativos à viabilidade, vantagens e desvantagens de substituição da ferramenta similar em uso;
9.3.5.2. análise de riscos e os planos de migração de uma solução para a outra; e
9.3.5.3. análise comparativa dos custos das soluções para avaliação da vantajosidade econômica da substituição;
9.3.6. justificativa de preços da solução Sterling File Gateway baseada em uma única fonte de pesquisa, o que desatende a jurisprudência do TCU e o art. 30, § 3º, inciso III, da Lei 13.303/2016; e
9.3.7. assinatura de contrato para suporte à solução tecnológica similar, com vigência por 24 meses, dois meses antes da data em que ocorreu a contratação da solução Sterling File Gateway, o que desrespeita os princípios fundamentais do planejamento e do controle insculpidos nos incisos I e V, do art. 6º, do Decreto-Lei 200/1967, bem como desatende aos princípios da eficiência e da economicidade constantes do art. 31 da Lei 13.303/2016;
9.4. determinar ao Serpro a implantação de controles para que as ocorrências mencionadas no subitem 9.3 não se repitam, encaminhando o resultado ao Tribunal no prazo de 90 dias;
9.5. determinar à Sefti:
9.5.1. o monitoramento do presente acórdão, em especial o item 9.4, incluindo, ainda, a evolução dos preços praticados em eventual renovação do Contrato 62.606/2018, no que tange aos serviços de manutenção da solução IBM Sterling File Gateway;
9.5.2. realizar, nos termos do art. 43, II, da Lei 8.443/1992, audiência dos gestores responsáveis pelas irregularidades apontadas no subitem 9.3 desta deliberação;
 (...) 
Acórdão 1832/2020-TCU-Plenário (peça 187) 
 (...) 
9.2. acolher parcialmente, no mérito, os embargos opostos pelo Serviço Federal de Processamento de Dados (Serpro) e, em consequência, alterar os itens 9.3.4 e 9.3.5 do Acórdão 122/2020-TCU-Plenário para a seguinte redação:
9.3.4. autorizações para contratação por inexigibilidade, efetuadas pelos gerentes, superintendentes, diretores, consultoria jurídica, conselheiros e presidente, sem respeito ao devido processo legal, previamente à conclusão do planejamento da contratação, sem respaldo em Estudo Técnico Preliminar e Projeto Básico, o que afronta o Art. 31 c/c art. 42, VIII da lei 13.303/2016, bem como os arts. 6º, 7º e 8º do Regulamento de Licitações e Contratos do Serpro, aprovado pela Deliberação GA-013/2017;
9.3.5. não existência nos autos da contratação dos seguintes artefatos relativos à solução adotada (Sterling File Gateway) , o que afronta Art. 31 c/c art. 42, VIII da lei 13.303/ bem como os arts. 6º, 7º e 8º do Regulamento de Licitações e Contratos do Serpro, aprovado pela Deliberação GA-013/2017;
9.3.5.1. estudos técnicos relativos à viabilidade, vantagens e desvantagens de substituição da ferramenta similar em uso;
9.3.5.2. análise de riscos e os planos de migração de uma solução para a outra; 
9.3.5.3. análise comparativa dos custos das soluções para avaliação da vantajosidade econômica da substituição;
 (...) ;
9.4. manter em seus exatos termos os demais itens do Acórdão 122/2020-TCU-Plenário;
 (...) .
À peça 199, mediante Despacho: (i) conheci do pedido de reexame, nos termos do art. 48 da Lei 8.443/1992, c/c os arts. 285 e 286, parágrafo único, do Regimento Interno/TCU, suspendendo os efeitos dos itens 9.3 (e subitens) e 9.4 do Acórdão 122/2020-TCU-Plenário; e (ii) recebi a peça 194 como elementos complementares de defesa, sem prejuízo da devida audiência determinada mediante o subitem 9.5.2 do Acórdão 122/2020-TCU-Plenário.
O atendimento ao subitem 9.5.2 do Acórdão 122/2020-TCU-Plenário foi efetuado no âmbito do TC Processo 027.405/2018-4 (relator Ministro Antônio Anastasia) , ocasião em que a análise das razões de justificativas apresentadas pelos responsáveis, acerca das impropriedades elencadas no item 9.3 do Acórdão 122/2020-TCU-Plenário, foram acolhidas nos termos do Acórdão 72/2023-TCU-Plenário (peça 334) .
Portanto, nesta etapa, analisa-se o mérito do pedido de reexame do Serpro.
O Serpro argumenta, em síntese (peça 194, p. 1-11) :
i) a existência de vantagem comercial para o Serpro com a adoção do sistema fornecido pela IBM, além da presença de elementos técnicos que justificariam a contratação direta (subitens 9.3.1 e 9.3.2 do Acórdão 122/2020-TCU-Plenário) ;
ii) as exigências de artefatos técnicos importaria situação de grave e intensa insegurança jurídica, bem como a sujeição a critérios subjetivos, uma vez que a determinação não teria respaldo legal ou regimental (subitem 9.3.5 do Acórdão 122/2020-TCU-Plenário) ;
iii) a comparação de preços com mais de uma fonte de pesquisa seria inviável em razão das circunstâncias do caso concreto (subitem 9.3.6 do Acórdão 122/2020-TCU-Plenário) ;
iv) a incompatibilidade da determinação para implantação de mecanismos de controle em relação ao art. 7º, inciso III, da Resolução 315/2020 (item 9.4 do Acórdão 122/2020-TCU-Plenário) ; e
v) a contratação foi motivada pela necessidade de "substituição da solução de transferência controlada de arquivos para uma ferramenta que apresentasse as mesmas condições técnicas, com preservação do ambiente produtivo e que pudesse ser mais atrativa economicamente, trazendo vantajosidade técnica e comercial a produção dos serviços", de modo que o caso deveria ser julgado à luz dos princípios do primado da realidade e da incidência da Lei de Introdução às Normas do Direito Brasileiro (Lindb) , considerando os obstáculos e dificuldades do gestor, bem como as circunstâncias práticas que agiram sobre os agentes públicos (subitens 9.3.3, 9.3.4 e 9.3.7 do Acórdão 122/2020-TCU-Plenário) .
Por fim, o Serpro requer que sejam revisados os itens 9.3, 9.4 e 9.5.2 do Acórdão 122/2020-TCU-Plenário (peça 194, p. 11-12) .
A Unidade de Auditoria Especializada em Recursos (AudRecursos) , após analisar os argumentos do recorrente, propõe, em pareces uníssonos (peças 338-339) :
a) conhecer do pedido de reexame, para, no mérito, dar-lhe provimento parcial, a fim de
a.1) excluir o subitem 9.3.6 e o item 9.4 do Acórdão 122/2020-TCU-Plenário;
a.2) alterar a redação do item 9.5.1 do Acórdão 122/2020-TCU-Plenário, com a seguinte sugestão:
9.5.1. o monitoramento do presente acórdão, incluindo, ainda, a evolução dos preços praticados em eventual renovação do Contrato 62.606/2018, no que tange aos serviços de manutenção da solução IBM Sterling File Gateway.
Com relação ao mérito, manifesto minha concordância com a proposta formulada pela unidade técnica, motivo pelo qual adoto como minhas razões de decidir os argumentos dos pareceres precedentes, sem prejuízo de tecer algumas considerações sobre a matéria.
De início, destaco que o intento principal do pedido de reexame interposto pelo Serpro foi de revisar o item 9.3 do acórdão recorrido, de modo a afastar a audiência determinada no subitem 9.5.2 da referida deliberação, além da reforma do item 9.4 do Acórdão 122/2020-TCU-Plenário, segundo requerido pelo recorrente.
Conforme registrei no item 3 deste voto, a audiência foi realizada e as razões de justificativas foram acolhidas, consoante o Acórdão 72/2023-TCU-Plenário (relator Ministro Antônio Anastasia) . Ressalto que o acolhimento das justificativas não descaracterizam as impropriedades listadas no item 9.3 do Acórdão 122/2020-TCU-Plenário, relativas à época da apuração dos fatos. Na verdade, aquelas impropriedades integram a análise procedida no âmbito do TC Processo 027.405/2018-4 que resultou no afastamento de eventual aplicação de multa prevista no art. 58 da Lei 8.443/1992.
As justificativas do recorrente para a contratação direta não merecem acolhimento.
A existência de vantagem comercial, conforme alegado pelo Serpro, não demonstra a inviabilidade de competição em relação a outras soluções tecnológicas a fim de afastar a realização de licitação. É o que prescreve o art. 30 da Lei 13.303/2016: "A contratação direta será feita quando houver inviabilidade de competição". Portanto, consoante bem asseverado pela AudRecursos, "apenas a ocorrência de vantagens econômicas não é motivo legal para a contratação direta fato acertadamente ressaltado tanto na decisão recorrida quanto no julgamento da oitiva dos responsáveis, uma vez que somente o processo licitatório é o meio adequado de se auferir eventuais vantagens econômicas decorrentes da livre competição".
Quanto aos outros aspectos apresentados pelo Serpro para justificar a contratação direta, acompanho as conclusões da unidade instrutiva no sentido de que não possuem o condão de alterar os termos dos subitens 9.3.1 e 9.3.2 do Acórdão 122/2020-TCU-Plenário.
As afirmações do Serpro no sentido de que as exigências de artefatos técnicos importariam em situação gravosa e insegurança jurídica não se sustenta. 
O art. 2º, inciso IX, do Regulamento de Licitações e Contratos do Serpro define os Estudos Técnicos Preliminares (ETP) como sendo "conjunto de documentos que demonstra a viabilidade técnica e econômica da contratação, servindo como instrumento para a elaboração do projeto básico ou termo de referência". Tal normativo reflete compatibilidade com o disposto no art. 42, inciso VIII, da Lei 13.303/2016, verbis:
Art. 42. Na licitação e na contratação de obras e serviços por empresas públicas e sociedades de economia mista, serão observadas as seguintes definições: 
 (...) 
VIII - projeto básico: conjunto de elementos necessários e suficientes, com nível de precisão adequado, para, observado o disposto no § 3º, caracterizar a obra ou o serviço, ou o complexo de obras ou de serviços objeto da licitação, elaborado com base nas indicações dos estudos técnicos preliminares, que assegure a viabilidade técnica e o adequado tratamento do impacto ambiental do empreendimento e que possibilite a avaliação do custo da obra e a definição dos métodos e do prazo de execução, devendo conter os seguintes elementos:
a) desenvolvimento da solução escolhida, de forma a fornecer visão global da obra e a identificar todos os seus elementos constitutivos com clareza;
b) soluções técnicas globais e localizadas, suficientemente detalhadas, de forma a minimizar a necessidade de reformulação ou de variantes durante as fases de elaboração do projeto executivo e de realização das obras e montagem;
c) identificação dos tipos de serviços a executar e de materiais e equipamentos a incorporar à obra, bem como suas especificações, de modo a assegurar os melhores resultados para o empreendimento, sem frustrar o caráter competitivo para a sua execução;
d) informações que possibilitem o estudo e a dedução de métodos construtivos, instalações provisórias e condições organizacionais para a obra, sem frustrar o caráter competitivo para a sua execução;
e) subsídios para montagem do plano de licitação e gestão da obra, compreendendo a sua programação, a estratégia de suprimentos, as normas de fiscalização e outros dados necessários em cada caso;
f) (VETADO) ;
Além disso, o Regulamento de Licitações e Contratos do Serpro indica uma série de medidas e de documentos, nos termos de seus arts. 6º, 7º e 8º, verbis:
Art. 6º As contratações do Serpro, realizadas por meio de licitações ou contratação direta, serão, obrigatoriamente, precedidas pela fase de planejamento que será regulada pelas disposições de normativo interno específico.
Art. 7º O planejamento das contratações será iniciado com a identificação das necessidades de contratação, por meio da elaboração de Documentos de Oficialização de Demanda (DOD) e posterior consolidação no Plano de Contratações.
Art. 8 º A realização de Estudos Técnicos Preliminares (ETP) , será condição para elaboração de Projeto Básico ou Termo de Referência, contemplando a matriz de riscos de contratação, observadas as exceções previstas em normativo interno específico. (sublinhei) 
Assim sendo, a impropriedade apontada nos termos do subitem 9.3.5 do Acórdão 122/2020-TCU-Plenário não requer revisão, haja vista que não houve exagero por parte do TCU no exercício do controle externo, previsto, inclusive, no art. 85 e seguintes da Lei 13.303/2016, ao tratarem da fiscalização pelo Estado e pela sociedade.
Relativamente à inviabilidade de comparação de preços com mais de uma fonte de pesquisa, alegada pelo Serpro, acompanho as conclusões da unidade técnica no sentido de excluir o subitem 9.3.6 do Acórdão 122/2020-TCU-Plenário. Isso se deve porque o recorrente adotou as medidas necessárias a fim de obter os preços referentes a contratos similares celebrados por outros órgãos, conforme verificado pela AudRecursos. Ademais, restou constatado que os preços da solução aqui discutida "estão com desconto médio de 63% em relação aos preços de tabela da fabricante ou àqueles praticados com outros entes públicos" (peça 161, p. 18; e peça 331, p. 6) .
Tem razão o apontamento do Serpro sobre a incompatibilidade da determinação para implantação de mecanismos de controle em relação ao previsto no art. 7º, inciso III, da Resolução TCU 315/2020, verbis:
Art. 7º Não devem ser formuladas determinações para:
III - implementação de mecanismos de controle interno, governança e gestão, exceto os exigidos por lei ou norma e que demandem implantação imediata.
O Serpro já possuía em sua estrutura instâncias de planejamento, controle e supervisão, de maneira que cumpre excluir o item 9.4 do Acórdão 122/2020-TCU-Plenário, consoante sugerido pela unidade instrutiva. Em vista dessa exclusão, acolho a sugestão da unidade técnica de alterar a redação do subitem 9.5.1, nos seguintes termos:
Passando de:
9.5.1. o monitoramento do presente acórdão, em especial o item 9.4, incluindo, ainda, a evolução dos preços praticados em eventual renovação do Contrato 62.606/2018, no que tange aos serviços de manutenção da solução IBM Sterling File Gateway;
Para:
9.5.1. o monitoramento do presente acórdão, incluindo, ainda, a evolução dos preços praticados em eventual renovação do Contrato 62.606/2018, no que tange aos serviços de manutenção da solução IBM Sterling File Gateway.
Sobre a alegação do recorrente de que a motivação pela contratação deve ser analisada à luz dos princípios do primado da realidade e da incidência da Lindb, friso que tal análise foi adotada quando da apreciação das razões de justificativas dos responsáveis arrolados no âmbito do TC Processo 027.405/2018-4, em que o TCU prolatou o Acórdão 72/2023-TCU-Plenário (relator Ministro Antônio Anastasia) .
Nesse sentido, acompanho a conclusão da AudRecursos de que o afastamento de penalidades para os gestores do Serpro (Acórdão 72/2023-TCU-Plenário) não descaracteriza a impropriedade apontada nos subitens 9.3.3, 9.3.4 e 9.3.7 do Acórdão 122/2020-TCU-Plenário.
Pelo exposto, entendo que o recurso deve ser conhecido para, no mérito, dar-lhe provimento parcial, a fim de excluir o subitem 9.3.6 e o item 9.4 do Acórdão 122/2020-TCU-Plenário e alterar a redação do subitem 9.5.1 do referido acórdão nos termos sugeridos pela AudRecursos.
Nestas condições, voto para que o TCU aprove o acórdão que submeto a este Colegiado.
TCU, Sala das Sessões, em 19 de abril de 2023.
Ministro VITAL DO RÊGO 
Relator